【裁判字號】    98,訴,24
【裁判日期】    980216
【裁判案由】    違反野生動物保育法
【裁判全文】
臺灣屏東地方法院刑事判決                98年度訴字第24號
公  訴  人  臺灣屏東地方法院檢察署檢察官
被      告  甲○○
                    臺灣屏東監獄執行中）
上列被告因違反野生動物保育法案件，經檢察官提起公訴（97年
度偵字第6053號），本院合議庭裁定改行簡式審判程序，判決如
下：
    主  文
甲○○犯野生動物保育法第四十一條第一項第一款、第二款、第
三款之非法宰殺保育類野生動物罪，處有期徒刑貳年，扣案紅尾
伯勞屠體壹佰貳拾柒隻、紅尾伯勞殘肢（腳、嘴、羽毛）壹包、
鳥仔踏壹佰玖拾貳支、剪刀壹支、裝鳥網袋個、塑膠背袋貳個
均沒收之。
    事  實
一、甲○○為宰殺紅尾伯勞（Lanius cristatus）供食用，無視
    紅尾伯勞經中央主管機關行政院農業委員會公告為保育類野
    生動物，不曾因族群量逾越環境容許量而為其可利用之公告
    ，亦非基於學術研究或教育目的，經行政院農業委員會許可
    者，依法不得獵捕、宰殺，竟於民國97年9 月5 日下午3 至
    6 時許，在屏東縣車城鄉○○村○○段三軍聯訓基地十八彎
    教育訓練場附近之山區，接續架設其所有俗稱「鳥仔踏」之
    捕鳥陷阱192 支（起訴書誤載為12支），使用該禁止之方式
    獵捕紅尾伯勞，於翌（6） 日下午某時，再接續採收捕獲之
    紅尾伯勞，並當場以剪刀剪去紅尾伯勞之雙腳、嘴喙，立即
    宰殺，並拔除羽毛等，製成紅尾伯勞屠體，計127 隻，嗣於
    同日下午6 時15分許，在上開山區○○道路旁，因形跡可疑
    為警盤查，扣得其持有上開紅尾伯勞屠體127 隻、紅尾伯勞
    殘肢（腳、嘴、羽毛）1 包，及其所有供獵捕、宰殺紅尾伯
    勞所用之剪刀1 支、裝鳥網袋3 個、塑膠背袋2 個，並就近
    尋獲12支鳥仔踏，且發現其中1 支鳥仔踏上另捕獲紅尾伯勞
    1 隻（先於97年9 月6 日晚上10時許放生），於隔（7） 日
    上午8 時許，再覓得其餘180 支鳥仔踏，而查獲上情。
二、案經屏東縣警察局恆春分局報告臺灣屏東地方法院檢察署檢
    察官偵查起訴。
    理  由
一、訊據被告甲○○對上揭事實坦承不諱，核與證人即巡佐孫振
    恭於97年9 月6 日、18日所製作偵查報告各1 份之內容大致
    相符，並有扣押筆錄暨扣押物品目錄表、違反野生動物保育
    法案件查獲野生動物放生報告書各1 份及照片18張附卷可稽
    ，放生之鳥類1 隻及扣案之鳥類屠體127 隻，經鑑定均認係
    紅尾伯勞，分別有內政部營建署墾丁國家公園管理處保育研
    究課技士蔡乙榮鑑定報告書、行政院農業委員會特有生物研
    究保育中心97年12月2 日農特中字第0973505567號函各1 紙
    在卷可憑，復有扣案之紅尾伯勞殘肢（腳、嘴、羽毛）1 包
    、鳥仔踏192 支、剪刀1 支、裝鳥網袋3 個、塑膠背袋2 個
    可資證明。此外，紅尾伯勞經行政院農業委員會公告為保育
    類野生動物，且不曾因族群量逾越環境容許量而由該會依野
    生動物保育法第18條第2 項為其可利用之公告，有行政院農
    業委員會93年10月22日農授林務字第0931620340號函1 份附
    卷可查。可見被告之自白與事實相符，事證明確，其犯行堪
    以認定，應予依法論科。
二、按野生動物保育法第41條第1 項第1 、2 、3 款均係就不同
    情形下，對於保育類野生動物為獵捕、宰殺之處罰規定，如
    僅有其中一款情形之獵捕或宰殺保育類野生動物，固祇成立
    其中一款之獵捕或宰殺保育類野生動物罪；如兼具其中多款
    之情形，因獵捕或宰殺之行為祗有一個，仍只成立一罪，不
    能認為係法規競合或犯罪競合，並無刑法第55條之適用，其
    判決主文應將各款情形順序揭明，理由並應引用各款，俾相
    適應（最高法院92年度台上字第6402號判決要旨參照）。準
    此見解，野生動物保育法第41條第1 項之獵捕或宰殺保育類
    野生動物罪，同條項各款，並非獨立之犯罪構成要件，從而
    無法規競合或想像競合之適用，應屬學理上所謂之客觀處罰
    條件，行為人主觀上毋庸認識該客觀處罰條件之存在。經查
    ，被告對其獵捕、宰殺野鳥之行為有認識及意欲，進而付諸
    實行；客觀上，紅尾伯勞為保育類野生動物，未具同法第18
    條第1 項第1 款族群量逾越環境容許量者之條件；被告亦非
    基於學術研究或教育目的，經中央主管機關許可者，違反同
    法第18條第1 項第2 款規定；被告使用陷阱獵捕紅尾伯勞，
    違反第19條第1 項規定，使用禁止之方式，分別符合第41條
    第1 項第1 、2 、3 款情形之處罰規定。
三、核被告所為，係犯野生動物保育法第41條第1 項第1 款、第
    2 款、第3 款之非法宰殺保育類野生動物罪（起訴法條漏載
    同法第41條第1 項第2 款之處罰條件，惟起訴事實已記載「
    而非基於學術研究、教育或試驗研究之目的，復未經主管機
    關之許可」，況與起訴罪名同一，本院自應併予審理）。其
    獵捕紅尾伯勞，係為宰殺供食用，於獵捕後，繼而宰殺，有
    階段行為之吸收關係，故獵捕之前階段行為，應為宰殺之後
    階段行為所吸收，不另論罪。其一連宰殺紅尾伯勞127 隻，
    顯係基於單一犯意反覆為之，客觀上時空密接，侵害同一法
    益，依社會上一般通念，應係接續之一行為。爰審酌被告前
    有犯罪前科（不構成累犯），於通緝期間再犯本案，有臺灣
    高等法院被告前案紀錄表在卷可參，可見素行不佳，又僅為
    滿足人類口腹之慾，竟大肆獵捕、宰殺國家法律保護之紅尾
    伯勞，有滅絕紅尾伯勞此稀有物種之虞，嚴重危害自然生態
    ，況獵捕、宰殺紅尾伯勞之數量非少，且宰殺之手段極殘忍
    ，令人見之鼻酸，自不宜從輕量刑，惟念其坦承犯行，犯後
    態度尚佳，參考公訴人之求刑等一切情狀，量處如主文所示
    之刑，以示懲儆。扣案之紅尾伯勞屠體127 隻、紅尾伯勞殘
    肢（腳、嘴、羽毛）1 包、鳥仔踏192 支、剪刀1 支、裝鳥
    網袋3 個、塑膠背袋2 個，乃被告犯野生動物保育法第41條
    之罪，所查獲之保育類野生動物產製品及供犯罪所用之獵具
    、器具，均為被告所有，應依野生動物保育法第52條第1 項
    規定沒收之。
據上論斷，應依刑事訴訟法第273 條之1 第1 項、第299 條第1
項前段，野生動物保育法第41條第1 項第1 款、第52條第1 項，
判決如主文。
本案經檢察官許大偉到庭執行職務
中    華    民    國    98    年    2     月    16    日
                  刑事第四庭    法  官  蔡嘉裕
以上正本證明與原本無異。
如不服本判決，應於收受本判決送達後10日內，向本院提出上訴
書狀（應敘述具體理由並附繕本），其未敘述上訴理由者，至遲
應於上訴期間屆滿後20日內，向本院補提理由書狀，切勿逕送上
級法院。
中    華    民    國    98    年    2     月    16    日
                                書記官  許倬維
附錄論罪科刑法條：
野生動物保育法第41條
有下列情形之一，處6 月以上5 年以下有期徒刑，得併科新臺幣
20萬元以上100 萬元以下罰金：
一、未具第18條第1 項第1 款之條件，獵捕、宰殺保育類野生動
    物者。
二、違反第18條第1 項第2 款規定，未經中央主管機關許可，獵
    捕、宰殺保育類野生動物者。
三、違反第19條第1 項規定，使用禁止之方式，獵捕、宰殺保育
    類野生動物者。
於劃定之野生動物保護區內，犯前項之罪者，加重其刑至三分之
一。
第1 項之未遂犯罰之。
野生動物保育法第18條
保育類野生動物應予保育，不得騷擾、虐待、獵捕、宰殺或為其
他利用。但有下列情形之一，不在此限：
一  族群量逾越環境容許量者。
二  基於學術研究或教育目的，經中央主管機關許可者。
前項第1 款保育類野生動物之利用，應先經地方主管機關許可；
其可利用之種類、地點、範圍及利用數量、期間與方式，由中央
主管機關公告之。
前二項申請之程序、費用及其他有關事項，由中央主管機關定之
。
野生動物保育法第19條
獵捕野生動物，不得以下列方法為之：
一  使用炸藥或其他爆裂物。
二  使用毒物。
三  使用電氣、麻醉物或麻痺之方法。
四  架設網具。
五  使用獵槍以外之其他種類槍械。
六  使用陷阱、獸鋏或特殊獵捕工具。
七  其他經主管機關公告禁止之方法。
未經許可擅自設置網具、陷阱、獸鋏或其他獵具，主管機關得逕
予拆除並銷毀之。土地所有人、使用人或管理人不得規避、拒絕
或妨礙。


司法院資訊處製作；財團法人民間司法改革基金會備份。
